ACORDAO-COMPLETO-2498112

ACÓRDÃO 12089/2021 ATA 31/2021 - PRIMEIRA CÂMARA

VISTOS, relatados e discutidos estes autos que tratam, nesta fase processual, de embargos de declaração opostos em face do Acórdão 9835/2021-TCU-Primeira Câmara, que negou provimento a recurso de reconsideração interposto contra o Acórdão 1394/2021-TCU-Primeira Câmara.
ACORDAM os Ministros do Tribunal de Contas da União, reunidos em sessão da 1ª Câmara, ante as razões expostas pelo relator e com fundamento no art. 34 da Lei 8.443/1992, em:
9.1. conhecer dos embargos de declaração opostos pelo espólio de Manoel Mariano de Sousa e rejeitá-los;
9.2. dar ciência deste acórdão ao embargante, com a informação de que o inteiro teor desta deliberação, bem como do relatório e do voto que a fundamentam, está disponível para consulta no endereço www.tcu.gov.br/acordaos.

Embargos de declaração opostos pelo espólio de Manoel Mariano de Sousa em face do Acórdão 9835/2021-1ª Câmara, por meio do qual o Tribunal negou provimento a recurso de reconsideração interposto contra o Acórdão 1394/2021-1ª Câmara, que julgou irregulares suas contas especiais e lhe imputou o recolhimento de débito, solidariamente com a empresa F. L. Silva Leal  Construtora Leal, em face da impugnação total das despesas realizadas no âmbito do Convênio 800/2007, cujo objeto era a execução de sistema de abastecimento de água nos povoados de Estreito, Angico, Canafístula, Floresta, Desejo e Lagoinha, todos no Município de Barra do Corda/MA.

Primeira Câmara

Município de Barra do Corda/MA

3. Embargante: Espólio de Manoel Mariano de Sousa (XXX.881.043-XX), representado por Francisca Telis de Sousa

13.1. Ministros presentes: Walton Alencar Rodrigues (Presidente), Vital do Rêgo e Jorge Oliveira (Relator).
13.2. Ministro-Substituto convocado: Augusto Sherman Cavalcanti.
13.3. Ministro-Substituto presente: Weder de Oliveira.

JORGE OLIVEIRA

Ministro Jorge Oliveira

Por meio do Acórdão 9835/2021-TCU-Primeira Câmara, o Tribunal negou provimento a recurso de reconsideração interposto pelo espólio de Manoel Mariano de Sousa contra sua condenação no processo de tomada de contas especial julgada por meio do Acórdão 1394/2021-TCU-Primeira Câmara, que lhe imputou o recolhimento de débito, solidariamente com a empresa F. L. Silva Leal - Construtora Leal, em face da impugnação total das despesas realizadas no âmbito do Convênio 800/2007, cujo objeto era a execução de sistema de abastecimento de água nos povoados de Estreito, Angico, Canafístula, Floresta, Desejo e Lagoinha.
2.	Notificado, o responsável opôs embargos de declaração ao Acórdão 9835/2021-TCU-Primeira Câmara, nos seguintes termos:
"II - RAZÕES DOS EMBARGOS DE DECLARAÇÃO
II.1 - CONTRADIÇÕES: data de ocorrência da 'irregularidade' e termo inicial da contagem do prazo de 10 anos previsto na IN 71/12 e da prescrição.
A instrução (fl. 05) assevera que não houve prejuízo à ampla defesa e ao contraditório, pois 'o ora recorrente presumidamente travou conhecimento da imputação de não aplicação da boa e regular das duas primeiras parcelas de recursos pecuniários recebidos por força do convênio em 17/10/2018 (peça 12) , portanto menos de dez anos depois de seus repasses, havidos em 24/3/2009, 5/8/2009 e 9/12/2011'.
O voto, por sua vez, considerou que 'a apresentação da prestação de contas, marco inicial da contagem do prazo de dez anos, ocorreu em 11/07/2012 e a citação válida se deu em 30/07/2020'.
Há, portanto, evidente contradição quanto ao termo inicial da contagem do prazo de dez anos, se dos repasses ou da prestação de contas final.
Nesse ponto, vale rememorar que a norma do art. 6º II, da IN 71/12 - TCU prevê o seguinte: 'houver transcorrido prazo superior a dez anos entre a data provável de ocorrência do dano e a primeira notificação dos responsáveis pela autoridade administrativa competente'.
Assim, a contradição deve ser resolvida para considerar que o termo inicial do prazo da contagem de dez anos e da prescrição é a efetiva data dos repasses (24/3/2009, 5/8/2009 e 9/12/2011) , devendo ser pronunciada a prescrição ou declaradas ilíquidas as contas, com o arquivamento do procedimento.
II.2 - OBSCURIDADE: interrupção da prescrição e transcurso do prazo de mais de 5 anos entre o primeiro ato de apuração e o julgamento do feito.
O voto asseverou que 'existiram ocorrências que configuram atos inequívocos de apuração dos fatos', e 'em nenhum intervalo de tempo entre eles foi superado o prazo quinquenal'.
Nesse ponto, necessário esclarecer se está sendo considerado mais de uma causa de interrupção da prescrição. Por outro lado, se se considerar as causas interruptivas da prescrição, necessário esclarecer se o transcurso de mais de 5 anos entre o relatório de visita técnica (20/08/2015) e o julgamento do feito (09/02/2021) não configura prescrição da pretensão punitiva.
II.3 - OMISSÃO: particularidades do caso concreto no que se refere ao prejuízo da
ampla defesa e do contraditório pelos herdeiros.
Não houve apreciação do fato de que a morte do ex-prefeito impossibilitou a produção de provas hábeis a refutar as imputações de supostas irregularidades.
Manoel Mariano de Sousa foi prefeito do município de Barra do Corda/MA durante três mandatos, encerrando o último mandato no longínquo ano de 2012.
As supostas irregularidades aqui tratadas remontam a repasses de 2009, de modo que os sucessores não têm como obter documentos que possam sustentar a defesa.
É importante dizer que no dia 06 de dezembro de 2017, Manoel Mariano de Sousa foi, segundo o Ministério Público do Maranhão, assassinado pelo próprio filho: Manoel Mariano de Sousa Filho. A polícia civil do Maranhão concluiu o inquérito policial indicando que o filho, Manoel Mariano de Sousa Filho seria o principal suspeito do crime.
O Ministério Público do Maranhão, por sua vez, ofereceu denúncia pelo crime de homicídio e, após a fase do sumário de culpa, o Poder Judiciário do Maranhão, entendendo haver indícios de autoria e materialidade delitiva, pronunciou o acusado a júri popular.
Dadas as circunstâncias, notório que os sucessores não possuem condições mínimas de exercer a ampla defesa e o contraditório. No caso em análise, como já amplamente demonstrado, a soma de vários fatores impossibilita a plenitude do exercício de defesa.
Com efeito, requer seja sanada a omissão, no sentido de que as contas sejam declaradas ilíquidas, ordenando-se o seu trancamento.
IV - CONCLUSÃO
Ante o exposto, requer o conhecimento e provimento do recurso com atribuição de efeitos infringentes, para, sanando a contradição, a obscuridade e a omissão, pronunciar a prescrição e determinar o arquivamento dos autos ou, subsidiariamente, declarar ilíquidas com seu consequente trancamento.
Por fim, requer que as publicações e intimações sejam feitas sempre em nome dos dois advogados: JOSÉ JERÔNIMO DUARTE JÚNIOR, OAB/MA 5.302 e ANDRÉ VICTOR PIRES MACHADO, OAB/MA 19.937, ambos com endereço profissional na Av. dos Holandeses, Q.33, N.06, Metropolitan Market Place, Salas 208/210, Calhau, São Luís do Maranhão, CEP 65071.380."
	É o relatório.

José Jerônimo Duarte Júnior (5.302/OAB-MA) e André Victor Pires Machado (19.937/OAB-MA), ambos representando Francisca Telis de Sousa

Não atuou

EMBARGOS DE DECLARAÇÃO EM RECURSO DE RECONSIDERAÇÃO EM TOMADA DE CONTAS ESPECIAL. INEXISTÊNCIA DE OMISSÃO, CONTRADIÇÃO OU OBSCURIDADE. CONHECIMENTO. REJEIÇÃO.

TOMADA DE CONTAS ESPECIAL (TCE)

não atuou

Conheço dos embargos de declaração opostos pelo espólio de Manoel Mariano de Sousa em face do Acórdão 9835/2021-TCU-Primeira Câmara, por meio do qual o Tribunal negou provimento a recurso de reconsideração interposto contra o Acórdão 1394/2021-TCU-Primeira Câmara, que julgou irregulares suas contas especiais e lhe imputou o recolhimento de débito, solidariamente com a empresa F. L. Silva Leal - Construtora Leal, em face da impugnação total das despesas realizadas no âmbito do Convênio 800/2007, cujo objeto era a execução de sistema de abastecimento de água nos povoados de Estreito, Angico, Canafístula, Floresta, Desejo e Lagoinha, todos no Município de Barra do Corda/MA.
No mérito, não existe contradição, obscuridade ou omissão a ser sanada em sede de embargos declaratórios.
Especificamente a respeito da contradição, o embargante alega que há divergência entre a instrução da unidade técnica e o voto quanto ao marco inicial da contagem do prazo prescricional. Enquanto a Secretaria de Recursos - Serur levou em conta as datas dos repasses, ocorridos entre 2009 e 2011, este Relator teria tomado por base a data de apresentação da prestação de contas, 11/7/2012.
Saliento que o voto é bastante claro ao afirmar que "inclino-me (...) a manter a interpretação adotada pela Corte Suprema, em 2008, no Mandado de Segurança - MS 26.210, oportunidade em que foi fixada tese da imprescritibilidade das ações de ressarcimento ao erário, e na Súmula TCU 282, cujo conteúdo é no mesmo sentido".
A análise de ocorrência da prescrição, mediante analogia com o Acórdão 1441/2016-TCU-Plenário, da relatoria do Ministro Benjamin Zymler, foi feita "tão somente por amor ao debate" e tomou por marco inicial a data de apresentação da prestação de contas, em sintonia com o entendimento do Tribunal, conforme excerto da Jurisprudência Selecionada:
"Nos casos de não comprovação da regular aplicação dos recursos repassados mediante convênios ou instrumentos similares, a data limite para entrega da prestação de contas final ou a da efetiva entrega antecipada assinala o marco inicial da contagem do prazo decenal de prescrição da pretensão punitiva do TCU." (Acórdão 3749/2018-TCU-Segunda Câmara, Relatora Ministra Ana Arraes) .
Além disso, a jurisprudência desta Corte é pacífica no sentido de rejeitar embargos de declaração que alegam contradição entre o parecer da unidade técnica e o voto do relator, consoante o seguinte excerto:
"Não caracteriza o vício de contradição para fins de embargos eventuais divergências entre o entendimento da unidade instrutora, transcrito no relatório, e a decisão do TCU. Esse vício refere-se tão somente às contradições resultantes de incompatibilidades entre as proposições verificadas na fundamentação (voto) ou, ainda, as incompatibilidades verificadas entre a fundamentação (voto) e o acórdão (dispositivo) "  (Acórdão 361/2020-TCU-Plenário, Relator Ministro Bruno Dantas) .
No tocante à alegação de obscuridade em relação às causas interruptivas da prescrição, reitero que o voto afirmou claramente a imprescritibilidade da obrigação de ressarcimento.
A análise da alegada prescrição com base na Lei 9.873/1999 foi feita apenas para argumentar e deixou claros os seguintes atos inequívocos de apuração dos fatos, que interromperiam a prescrição: "relatório de visita técnica emitido em 20/8/2015, instauração da tomada de contas especial em 18/8/2016, autuação da TCE no TCU em 2/8/2018 e instrução de mérito em 18/9/2020".
Por fim, não houve a alegada omissão em relação ao fato de que a morte do ex-prefeito teria impossibilitado a produção de provas hábeis a refutar as imputações. No relatório que precede o acórdão embargado, foi reproduzido o seguinte trecho da instrução da unidade técnica: 
"12.18. Quanto à alegação de que o falecimento do responsável teria impossibilitado a obtenção dos meios de prova do bom e regular emprego dos referidos recursos, entendese que tal fato, por si só, não se constitui em força maior ou caso fortuito porque se pode superar tal obstáculo para lograr a obtenção dos documentos, se necessário pela via judicial. Mandatória a comprovação de ocorrência de fato insuperável pela vontade de quem esteja incumbido, tal como o ora recorrente, na qualidade de espólio de responsável por prestar contas de recursos pecuniários públicos recebidos, de adimplir a obrigação de produzir prova do bom e regular emprego destes."
Recordo que é farta a jurisprudência deste Tribunal quanto à inexistência de omissão nos casos em que a matéria é analisada pela unidade técnica e os fundamentos do parecer são adotados pelo Relator como razões de decidir. Cito o seguinte excerto da Jurisprudência Selecionada:  
"Não há omissão se a fundamentação do aresto recorrido teve por base a análise elaborada pela unidade técnica, utilizada como razões de decidir, havendo os aspectos divergentes entre o encaminhamento por ela proposto e o que foi compreendido pelo julgador sido objeto de considerações específicas." (Acórdão 1861/2009-TCU-Plenário, Relator Ministro André Luís de Carvalho) .
	Ante o exposto, VOTO pela adoção da minuta de acórdão que submeto a este Colegiado.
TCU, Sala das Sessões, em 31 de agosto de 2021.
JORGE OLIVEIRA 
Relator